【裁判字號】    95,台上,3322
【裁判日期】    950615
【裁判案由】    違反貪污治罪條例
【裁判全文】
最高法院刑事判決            九十五年度台上字第三三二二號
    上  訴  人  台灣高等法院台中分院檢察署檢察官
    被      告  甲○○
                        號
                        15號.
上列上訴人因被告違反貪污治罪條例案件，不服台灣高等法院台
中分院中華民國九十五年三月二十八日第二審更審判決（九十四
年度重上更(三)字第二０八號，起訴案號：台灣彰化地方法院檢察
署九十一年度偵字第四四九五號），提起上訴，本院判決如下：
    主  文
原判決撤銷，發回台灣高等法院台中分院。
    理  由
本件原判決以：公訴意旨略稱台中商業銀行田中分行（下稱田中
分行）受台灣銀行委託代收地方稅費，被告甲○○係擔任田中分
行代理業務兼大額付款員（俗稱小出納），職司代收政府委辦稅
款及大額金錢之收付業務，係受公務機關委託承辦公務之人員。
詎其竟基於為自己不法所有意圖之概括犯意，於民國九十年七月
十九、二十日，受理彰化縣民乙○○（繳款名義人黃玉真）、謝
碧桃（繳款名義人興德成營造工程有限公司）、丙○○、蔡碧玉
、施姚后（繳款名義人一心文具百貨行）、邱陳足等六人（下稱
乙○○等六人）至田中分行繳納彰化監理站開徵之汽車燃料使用
費（下稱汽燃費）九十年全期稅款時，收取前揭六人所繳之現款
後，趁人不注意之際，擅自取用田中分行同事陳惠芬（俗稱大出
納）收稅之章盜蓋於收據聯上，再交予前揭六人，竟不依規定將
所收稅款解繳公庫，而連續將前揭六人所繳交之汽燃費共計新台
幣（下同）三萬二千八百五十六元侵占入己。（以下係被告另被
訴涉犯刑法第二百十七條及第二百十六條、第二百十五條罪嫌，
業經法院判決無罪確定部分）嗣於九十年九月初，乙○○等六人
接獲彰化監理站催繳通知書後，經向田中分行查詢，被告為避免
犯行暴露，盜用謝明勳所掌之收稅之章，將日期倒撥至不實之九
十年七月二十三日，蓋於黃玉真、丙○○、一心文具百貨行之汽
燃費之銷號聯及存查聯，而將該三筆汽燃費係於該日繳納之不實
事項登載於其業務上所掌之文書稅金簿上，後因發現謝明勳係於
九十年八月一日始接任出納職務，又將上開收稅之章撥回九十年
九月七日，並加蓋在蔡碧玉、邱陳足、興德成營造工程有限公司
之汽燃費銷號聯及存查聯，將該三筆汽燃費係於九十年九月七日
繳納之不實事項登載於其業務上所掌之文書稅金簿上，並於同日
登載九十年九月七日共計代收十件，金額五萬六千八百二十六元
（含上開六筆侵占之款項三萬二千八百五十六元）於行庫代收汽
車燃料費日（月）報表代轉帳收入傳票上，始將上開侵占之款項
夾帶解繳公庫，因認被告所為，涉犯貪污治罪條例第四條第一項
第一款侵占公有財物、刑法第二百十七條第二項盜用印章罪嫌云
云。但經原審審理結果，認為不能證明被告犯罪，因而撤銷第一
審關於侵占公有財物部分之科刑判決，改判諭知被告無罪，固非
無見。
惟按：審理事實之法院，對於與被告被訴事實有關之證據，應從
各方面詳予調查，以期發現真實，苟有與待證事實相關之證據尚
未查竣，即難為有利或不利於被告之判斷。原判決以被告在田中
分行代收稅款時之辦公桌，與牆壁間之隙縫有六公分，並無隔板
阻隔，除非將臉頰貼近牆壁，不易發覺縫隙內有無掉落物，且上
開乙○○等繳款客戶，有可能繳交整數而含有零錢硬幣，亦有可
能全數繳交紙鈔，而由被告找給零錢，如所掉入桌縫者全為紙鈔
，即未必發出聲響，如掉落桌縫者包含硬幣，則其與紙鈔、繳銷
聯、存查聯同掉落於桌縫，桌縫下復有紙捲堆放，是否必定發出
聲響，不無疑問，衡情被告任職台中商銀十餘年，無需為區區三
萬餘元鋌而走險，當時又無周轉不靈急需用錢之情事，無侵占之
動機與故意，乃認被告所辯其因當時工作忙碌，不慎將所收款項
及繳費聯單掉落桌子與牆壁間之隙縫，當天製作報表並未發現，
致未依規定將該六筆代收之汽燃費繳庫，嗣有客戶持已蓋章收據
聯前來查詢，始在上開桌縫發現云云，為可採信。然查：(一)、卷
附乙○○等六人之汽燃費繳納通知書第三聯之經收人欄均係蓋用
田中分行及陳惠芬之章（見本案調查卷第八至十三頁），並未以
被告之名簽章其上，被告如何知有客戶前來查詢繳款之事，進而
自桌縫發現各該掉落之應收款及單據？又依客戶乙○○等六人之
調查筆錄所供，其等似未至田中分行查詢繳款之事（見同上調查
卷第四五至五六頁），其中何人曾前來向被告查詢？俱非明瞭。
(二)、證人即案發當時田中分行出納主管張藝耀於第一審證稱：「
（小出納與大出納間業務關係），忙的時候，一般都是先將收據
聯蓋給客戶。把現金及其他二聯留在小出納那裡或大出納的檯面
上空格」云云（見第一審九十二年七月二十一日訊問筆錄第四五
頁）；倘被告收取乙○○等六人繳交之稅款後，將現金及其他二
聯放在大出納檯面上之空格內，如何仍會掉入上述桌縫？被告收
取款項後，如係將現金及其他二聯暫留自己桌上，依其通常作業
方式，係如何處置收取之現金及其餘二聯單據，而有使現金、單
據一併同時掉入上述桌縫之可能？實情如何，亦應詳加勾稽審明
，始足為正確判斷之憑據。(三)、證人陳惠芬於調查人員偵訊時陳
稱：依正常情形，被告收取納稅義務人交付之現金及稅單並清單
無誤後，會將之交伊覆點，若需找零錢亦係由伊透過被告交予繳
款人，九十年七月十九日、二十日田中分行結帳無誤，該二日被
告無私下向伊借款找零予納稅義務人等語（見同上調查卷第二三
、二四頁）；被告代收乙○○等六人之稅款，如有以銀行之現金
找零予繳款人之情形，而各該收取之稅款並未登入日記簿，何以
該二日之銀行營業結帳，卻能核對係收支相符？併饒有推求之餘
地。以上諸多疑竇，攸關認定被告所辯是否屬實及其有無被訴之
上述犯行，有重要關係，原審未進一步查明釐清，即遽為被告有
利之認定，自嫌速斷。以上或為上訴意旨所指摘，或為本院得依
職權調查之事項，應認原判決仍有撤銷發回更審之原因。
據上論結，應依刑事訴訟法第三百九十七條、第四百零一條，判
決如主文。
中    華    民    國  九十五  年    六    月   十五   日
                      最高法院刑事第七庭
                          審判長法官  呂  潮  澤
                                法官  吳  昆  仁
                                法官  孫  增  同
                                法官  趙  文  淵
                                法官  吳      燦
      本件正本證明與原本無異
                                      書  記  官
中    華    民    國  九十五  年    六    月  二十一  日
                                                      Ｌ


司法院資訊處製作；財團法人民間司法改革基金會備份。
